臺灣板橋地方法院民事判決　　　　　　　　　　　　　九十二年度勞訴字第五五號
　　原　　　告　　甲○○
　　被　　　告　　喬工科技股份有限公司
　　法定代理人　　林哲宏
　　訴訟代理人　　葉宏基律師
　　複　代理人　　徐慧芬律師
右當事人間請求給付工資事件，於民國九十三年二月二十七日言詞辯論終結，本院判
決如左：
    主      文
被告應給付原告新臺幣伍拾伍萬元，及自民國九十二年七月十六日起至清償日止，按
年息百分之五計算之利息。
訴訟費用由被告負擔。
    事      實
甲、原告方面：
一、聲明：求為判決如主文所示並請依職權宣告假執行。
二、陳述：
    (一)按「工資：謂勞工因工作而獲得之報酬；包括工資、薪金及按計時、計日、計
    　月、計件以現金或實物等方式給付之獎金、津貼及其他任何名義之經常性給與
    　均屬之。」。又按「工資之給付，除當事人有特別約定或按月預付者外，每月
    　至少定期發給二次；按件計酬者亦同。」勞動基準法第二條第三款、第二十三
    　條第一項均有明文。另按「當事人互相表示意思一致者，無論其為明示或默示
    　，契約即為成立。」民法第一百五十三條第一項亦有明文。
　　(二)查被告係經核准股票上櫃之公司，以從事行李箱主體及零組件生產為主要業務
　　　。原告係其員工，為公司行李箱主體或其零組件研發人員。被告公司對於研發
　　　相關產品具專利權利證書核發成果時，除一般薪資給付之外，另以每一件研發
　　　創作案，經常固定給予創作者新臺幣（下同）伍萬元為專利創作獎金。以上事
　　　實有如附表一所示被告公司自民國八十七年三月三十一日起至九十年九月四日
　　　止計二十四件固定經常給予原告之專利創作獎金伍萬元（按如附表一所示第十
　　　四、二二項之專利案，被告之法定代理人林哲宏先生與原告共同研發，亦共同
　　　獲得獎金）可為證明。因此，兩造間就每一項專利發明獲得專利證書者即發予
　　　固定伍萬元之專利創作獎金事實，是為雙方就「原告提供研發勞務，而於研發
　　　獲得專利證書條件成就時，資方即付予一定金額為獎勵」之意思合致，並為雙
　　　方互以信賴行之有年，依前述民法第一五三條第一項規定，兩造間已存在此項
　　　工作契約條件。再按其性質上為「經常按每一專利證書核定即付予獎金，並每
　　　一件論計以現金方式給付之專利創作獎金」，亦符合勞動基準法第二條第三款
　　　之工資定義，則兩造間存在此項工作條件契約甚明。且按「受雇人於職務上所
　　　完成之發明、新型或新式樣，其專利申請權及專利權屬於雇用人，雇用人應支
　　　付受雇人適當之報酬。但契約另有約定者，從其約定。」專利法第七條第一項
　　　亦定有明文。原告於系爭專利申請期間為其員工，且由原證一、二號等專利證
　　　書所載，其核定專利證書上之專利權人發明者（Inventor）為原告，被告公司
　　　為受轉讓使用（Assignee）者，顯然其符合前述專利法關於報酬規定，應給付
　　　適當之報酬。
　　(三)茲因原告另有如附表二所示具多段鎖控之行李箱拉桿總成等十一項專利研發，
　　　自八十九年十二月二十五日起陸續獲得美國專利局核發其專利證書，被告應依
　　　此專利創作事實，依兩造依憑之專利創作專利獎金勞動契約條件，每件伍萬元
　　　，十一件合計伍拾伍萬元給付予原告。惟被告卻一反常態，不依此勞動契約條
　　　件論件給付原告伍萬元獎金之工資。嗣經原告迭次向被告要求，均未獲其理會
　　　，且再向臺北縣政府勞工局申請勞資爭議協調，亦無結果，顯見被告欠缺給付
　　　誠意。
三、證據：提出已獲給付專利創作獎金案例證明影本二十四件、本案請求標的之專利
　　證書影本十一件、臺北縣政府函文影本兩件、被告公司所製發之扣繳憑單影本三
　　紙為證，並請求訊問證人賴志龍、洪國維。
乙、被告方面：
一、聲明：
　　(一)原告之訴駁回。
　　(二)如受不利之判決，願供擔保請准宣告免為假執行。
二、陳述：
    按勞動基準法施行細則第十條規定：「本法第二條第三款所稱之其他任何名義之
    經常性給與係指左列各款以外之給與：」、第二款規定：「獎金：指年終獎金、
    競賽獎金、研究發明獎金、特殊功績獎金、久任獎金、節約燃料物獎金及其他非
    經常性獎金。」及最高法院九十一年台上字第八九七號判決意旨：「（一）工資
    ，依勞基法第二條第三款規定，雖包括工資、薪金、及按計時、計日、計月、計
    件以現金或實物等方式給付之獎金、津貼及其他任何名義之經常性給與，但勞基
    法施行細則第十條則將所列十一款給與，無論是否為經常性給與，均排除係在工
    資之列。該施行細則係經立法授權而訂定，對勞雇雙方應有拘束力。（二）又雇
    主依勞基法第七十條訂立之工作規則，倘已依規定報請主管機關核備並公開揭示
    ，不僅雇主應受其拘束，勞工亦有遵守之義務。該工作規則關於年節獎金、中夜
    班點心費及績效獎金，非屬經常性給與之約定，究有何違反勞基法第一條第二項
    之規定，自應予澄清。原審未遑詳查，並明前揭工作規則之約定；違反勞基法
    第一條第二項規定之理由，即以依同法第七十一條規定，無論該工作規則是否經
    核備公告，前揭工作規則之約定屬無效等語，遽為上訴人不利之判斷，已有未合
    。（三）雇主若為改善勞工生活而給付非經常性給與或為單方之目的，給付具有
    勉勵恩惠性質之給與，即非勞工之工作給付之對價，無論其係固定發放與否，倘
    未變更其獎勵恩惠給與性質，亦不得列入工資範圍之內。」闡述甚明。本件原告
    甲○○乃擔任被告公司行李箱主體或零組件研發人員，對於研發相關產品申請專
    利權，非屬原告經常性工作範圍，此觀原證一之專利創作核定期間並非係按日、
    週、月、年之經常性週期即足證明。再者系爭專利權之申請非屬原告職務，而被
    告公司系爭產品得以申請專利權核准，乃係所有設計課同仁及專利申請單位共同
    參與研發申請專利核准，足見原告所提出之原證一之專利獎金非屬原告工作所得
    之報酬，僅係勉勵、恩惠給與性質，自不得列為工資範圍，且揆諸上揭最高法院
    判決意旨，原告所主張之專利創作獎金乃屬勞動基準法（施行細則）第十條第二
    款之研究發明獎金，自應排除在工資之列，而依勞動基準法施行細則有拘束兩造
    效力，原告自不得請求其所謂之專利獎金甚明。
三、證據：提出扣繳憑單影本三紙為證。
    理      由
一、本件原告主張：其係被告所僱用之員工，為公司行李箱主體或其零組件研發人員
　　。被告公司對於研發相關產品具專利權利證書核發成果時，除一般薪資給付之外
　　，另以每一件研發創作案，經常固定給予創作者伍萬元為專利創作獎金。被告公
　　司自八十七年三月三十一日起至九十年九月四日止，計有二十四件，固定經常給
　　予原告之專利創作獎金伍萬元（按如附表一所示第十四、二二項之專利案，被告
　　之法定代理人林哲宏先生與原告共同研發，亦共同獲得獎金）。足見兩造間就每
　　一項專利發明獲得專利證書者即發予固定伍萬元之專利創作獎金事實，即為雙方
　　就「原告提供研發勞務，而於研發獲得專利證書條件成就時，資方即付予一定金
　　額為獎勵」之意思合致，並為雙方互以信賴行之有年，依前述民法第一五三條第
　　一項規定，兩造間已存在此項工作契約條件。再按其性質上為「經常按每一專利
　　證書核定即付予獎金，並每一件論計以現金方式給付之專利創作獎金」，亦符合
　　勞動基準法第二條第三款之工資定義，則兩造間存在此項工作條件契約甚明。且
　　按「受雇人於職務上所完成之發明、新型或新式樣，其專利申請權及專利權屬於
　　雇用人，雇用人應支付受雇人適當之報酬。但契約另有約定者，從其約定。」專
　　利法第七條第一項亦定有明文。原告於系爭專利申請期間為其員工，且由原證一
　　、二號等專利證書所載，其核定專利證書上之專利權人發明者（Inventor）為原
　　告，被告公司為受轉讓使用（Assignee）者，顯然其符合前述專利法關於報酬規
　　定，應給付適當之報酬。原告另有如附表二所示具多段鎖控之行李箱拉桿總成等
　　十一項專利研發，自八十九年十二月二十五日起陸續獲得美國專利局核發其專利
　　證書，被告應依此專利創作事實，依兩造依憑之專利創作專利獎金勞動契約條件
　　，每件伍萬元，十一件合計伍拾伍萬元給付予原告等語。
二、被告則以：原告甲○○乃擔任被告公司行李箱主體或零組件研發人員，對於研發
　　相關產品申請專利權，非屬原告經常性工作範圍，此觀原證一之專利創作核定期
　　間並非係按日、週、月、年之經常性週期即足證明。再者系爭專利權之申請非屬
　　原告職務，而被告公司系爭產品得以申請專利權核准，乃係所有設計課同仁及專
　　利申請單位共同參與研發申請專利核准，足見原告所提出之原證一之專利獎金非
　　屬原告工作所得之報酬，僅係勉勵、恩惠給與性質，自不得列為工資範圍。且揆
　　諸上開最高法院判決意旨，原告所主張之專利創作獎金乃屬勞動基準法施行細則
    第十條第二款之研究發明獎金，自應排除在工資之列，而依勞動基準法施行細則
    有拘束兩造效力，原告自不得請求其所謂之專利獎金云云置辯。
三、原告主張其係被告所僱用之員工，為公司行李箱主體或其零組件研發人員。被告
　　公司對於研發相關產品具專利權利證書核發成果時，除一般薪資給付之外，另以
　　每一件研發創作案，經常固定給予創作者伍萬元為專利創作獎金。被告公司自八
　　十七年三月三十一日起至九十年九月四日止，計有二十四件，固定經常給予原告
　　之專利創作獎金伍萬元（按如附表一所示第十四、二二項之專利案，被告之法定
　　代理人林哲宏先生與原告共同研發，亦共同獲得獎金）。惟原告另有如附表二所
　　示具多段鎖控之行李箱拉桿總成等十一項專利研發，自八十九年十二月二十五日
　　起陸續獲得美國專利局核發其專利證書，被告卻一反常態，不願論件給付原告伍
　　萬元獎金之工資等事實，已據其提出與所述相符之已獲給付專利創作獎金案例證
　　明影本二十四件、本案請求標的之專利證書影本十一件、臺北縣政府函文影本兩
　　件、被告公司所製發之扣繳憑單影本三紙為證，復據證人賴志龍到庭證述原告確
　　有向被告公司請領專利創作獎金之事實等語，且為被告所不爭執，應信為真。按
　　受雇人於職務上所完成之發明、新型或新式樣，其專利申請權及專利權屬於雇用
　　人，雇用人應支付受雇人適當之報酬。但契約另有約定者，從其約定。前項所稱
　　職務上之發明、新型或新式樣，指受雇人於僱傭關係中之工作所完成之發明、新
　　型或新式樣。專利法第七條第一、二項定有明文。本件原告係被告之受雇人，其
　　於研發職務上所完成之發明專利申請權及專利權屬於雇用人被告之事實，為兩造
　　所不爭執，應信為真；又被告既自八十七年三月三十一日起至九十年九月四日止
　　，計有二十四件，固定給予原告之專利創作獎金伍萬元（按如附表一所示第十四
　　、二二項之專利案，被告之法定代理人林哲宏先生與原告共同研發，亦共同獲得
　　獎金），則客觀上，被告給付上開專利創作獎金即具有經常性，且有相當程度足
　　認兩造對於是項專利創作獎金之給付已有意思合致，且有履約之事實。
四、按工資：謂勞工因工作而獲得之報酬；包括工資、薪金及按計時、計日、計月、
　　計件以現金或實物等方式給付之獎金、津貼及其他任何名義之經常性給與均屬之
　　；勞動基準法第二條第三款所稱之其他任何名義之經常性給與係指左列各款以外
　　之給與。二　獎金：指年終獎金、競賽獎金、研究發明獎金、特殊功績獎金、久
　　任獎金、節約燃料物料獎金及其他非經常性獎金，勞動基準法第二條第三款及勞
　　動基準法施行細則第十條第二款分別定有明文。次按所謂經常性之給與，係指非
　　勞基法施行細則第十條所列各款之情形，縱在時間上、金額上非固定，只要在一
　　般情形下經常可以領得之給付即屬之。亦即只要某種給與係屬工作上之報酬，在
　　制度上有經常性者，即得列入平均工資以之計算退休金。基此，工資定義重點應
　　在勞基法第二條第三款前段所敘「勞工因工作而獲得之報酬」，但非謂「工資、
　　薪金」、「按計時‥‥獎金、津貼」必須符合「經常性給與」要件始屬工資，而
　　應視其是否為勞工因工作而獲得之報酬而定。又，該款末句「其他任何名義之經
　　常性給與」一詞，應指非臨時起意且非與工作無關之給與而言，立法原旨在於防
　　止雇主對勞工因工作而獲得之報酬不以工資之名而改用其他名義，故特於該法明
　　定應屬工資，以資保護。倘雇主為改善勞工之生活而給付非經常性之給與；或為
　　其單方之目的，給付具有勉勵、恩惠性質之給與，即非為勞工之工作給付之對價
　　，與勞動契約上之經常性給與有別，應不得列入工資範圍之內，臺灣高等法院八
　　十九年度勞上易字第十七號判決可資參照。本件原告係被告所僱用之員工，為公
　　司行李箱主體或其零組件研發人員。被告對於研發相關產品具專利權利證書核發
　　成果時，除一般薪資給付之外，另以每一件研發創作案，經常固定給予創作者伍
　　萬元為專利創作獎金，且被告自八十七年三月三十一日起至九十年九月四日止，
　　計有二十四件，固定給予原告之專利創作獎金伍萬元（按如附表一所示第十四、
　　二二項之專利案，被告之法定代理人林哲宏先生與原告共同研發，亦共同獲得獎
　　金）之事實，其證據業如前述，足見上開專利創作獎金係以原告所從事之研發工
　　作成果，只要能申請取得專利，被告即在其所給付之原告薪資以外，另行按件計
　　酬，給付原告每件專利伍萬元之酬勞至明，核其給付之性質，係屬工作上之報酬
　　，在制度上有經常性，既非臨時起意，且非與工作無關，並非雇主為改善勞工之
　　生活而給付非經常性之給與；或為其單方之目的，給付具有勉勵、恩惠性質之給
　　與，應列入工資範圍之內。至勞動基準法施行細則第十條第二款所規定之「研究
　　發明獎金」，應屬與工作無關，非在制度上有經常性之非經常性獎金而言，與本
　　件之專利創作獎金尚屬有別。是被告抗辯本件之專利創作獎金非屬原告工作所得
　　之報酬，僅係勉勵、恩惠給與性質，且屬於勞動基準法施行細則第十條第二款所
　　規定之「研究發明獎金」，自不得列為工資範圍云云，即無足採。
五、從而，原告依契約之法律關係，請求被告給付原告伍拾伍萬元，及自九十二年七
　　月十六日起至清償日止，按年息百分之五計算之利息，核屬有據，應予准許。至
    原告併請求本院依職權宣告假執行部分，因本件之僱傭期間已逾一年，且係適用
    通常訴訟程序審理，所命給付之金額亦逾伍拾萬元，與民事訴訟法第三百八十九
    條第一項各款之規定不符，不宜由法院逕依職權宣告假執行；原告請求訊問證人
    洪國維，因經洪國維表明其與待證事項無關，而毋庸訊問，均附予明。
六、本件事證已臻明確，兩造其餘攻擊、防禦方法及舉證，經本院審酌後，認其對於
    判決結果均無影響，爰不一一論述，附予明。
據上論結，本件原告之訴為有理由，依民事訴訟法第七十八條，判決如主文。
中　　　華　　　民　　　國　　九十三　　年　　　三　　　月　　　十二　　日
                             臺灣板橋地方法院民事第一庭
~B法　　　官　楊千儀
右為正本係照原本作成。
如對本判決上訴，須於判決送達後二十日內向本院提出上訴狀。
中　　　華　　　民　　　國　　九十三　　年　　　三　　　月　　　十二　　日
~B法院書記官　陳淑芳
